最　高　行　政　法　院　判　決
　　　　　　　　　　　　　　　　　　 96年度判字第01429號
上　訴　人　甲○○
　　　　　　　　　　　　　送達代收人　吳宜財
　　　　　　　　　　　　　斯福路2段136號14樓
被 上訴 人　臺北市信義區戶政事務所
代　表　人　乙○
上列當事人間因門牌編釘事件，上訴人對於中華民國94年12月30
日臺北高等行政法院94年度訴字第406號判決，提起上訴，本院
判決如下：
　　主  文
上訴駁回。
上訴審訴訟費用由上訴人負擔。
　　理  由
一、緣被上訴人接獲臺北市信義區興雅里里長反映里民意見，表
    示有關臺北市○○區○○路30巷118弄至178弄之區○○鄰○
    ○○○路5段而門牌卻為永吉路30巷，對里民或外來訪客覓
    址造成不便，請求改編門牌以符現況。經被上訴人派員實地
    勘查，發現臺北市○○區○○路30巷起於永吉路至忠孝東路
    5段止，長約590公尺，寬約8公尺至12公尺，因民國（下同
    ）77年間闢建之松隆路橫亙其中，將永吉路30巷橫切為南北
    兩段，南段事實上與永吉路已無關聯，訪客若欲尋找永吉路
    30巷118弄至178弄，還須繞道永吉路轉30巷，穿越松隆路再
    至忠孝東路5段，其中178弄距離永吉路30巷口長達590公尺
    ，甚為不便，相關街弄位置如附圖一。嗣被上訴人審認上開
    區域之原編門牌號碼確有順序混亂之情形，乃以92年12月4
    日北市信戶字第09231636600號函請臺北市信義區公所協助
    辦理居民意見調查，經統計調查結果，永吉路30巷118弄至1
    58弄住戶改編意願並不高，而168弄、178弄之回收及同意比
    率均較高，乃以93年1月30日北市信戶字第09330138100號函
    通知臺北市信義區公所及興雅里辦公處公告，改編範圍為永
    吉路30巷168弄及178弄，並檢送永吉路30巷門牌改編意見調
    查結果統計表乙份，及另於93年3月30日以通知單通知各住
    戶辦理戶籍資料改註。上開地址之門牌改編作業業於93年4
    月1日完成，被上訴人並於同日將紙質門牌張貼於各住戶大
    門；另該區域範圍內之永吉路30巷118弄至158弄門牌，被上
    訴人計畫分階段辦理整編。上訴人係臺北市○○區○○路30
    巷168弄7號住戶，上開門牌業經被上訴人於93年4月1日辦理
    改編為忠孝東路5段71巷11弄25號。上訴人對上開門牌改編
    結果持有異議，於93年6月向臺北市信義區公所93年度「市
    長與民有約」便民服務案件中提出陳情，嗣經被上訴人以93
    年7月2日北市信戶字第09330929600號函復上訴人略以：「
    主旨：臺端之地址永吉路30巷168弄7號業於93年4月1日改編
    生效，請攜帶戶口名簿及戶內人口之身分證至本所辦理改註
    ．．．說明．．．二、旨揭事項係依據臺北市道路名牌暨門
    牌編釘辦法（下稱門牌編釘辦法）第5條第1款、第4款及第1
    0條第1款辦理，先予敘明；本案本所曾於4月2日派員至興雅
    里辦公處辦理戶口名簿及身分證改註，惟貴戶迄未辦理．．
    ．。」，上訴人不服，提起訴願，遭決定駁回，遂提起本件
    行政訴訟。
二、上訴人在原審起訴主張：（一）、按臺北市○○區○○路30
    巷北起於永吉路，南至忠孝東路5段止，自53年闢建迄今將
    近41年，因巷、弄、門牌號碼規劃整齊劃一，井然有序，沿
    巷、弄商家林立，乃臺北市知名且眾人皆知之巷道，是任何
    第三人即訪客對於「永吉路30巷及其各弄」並不陌生，要無
    覓址不便之情。抑且，永吉路30巷、弄之住戶多為世居久住
    者，其訪客多為親朋好友，對於永吉路30巷及其各弄之門牌
    號碼均知之甚稔，尤無覓址不便之可能。再者，「用路習慣
    」乃因人而異，非謂門牌號碼靠近忠孝東路5段者，即可推
    斷訪客必自忠孝東路5段進入，抑或自忠孝東路5段進入較屬
    便利。緣永吉路30巷固為松隆路橫亙其中（73年闢建），而
    將永吉路30巷橫切為南北兩段，但均無礙永吉路30巷其各弄
    自北而南依序排列之完整性，從而，對各該弄之門牌號碼亦
    不生影響。況市○○道及忠孝東路，均為眾人耳熟能詳之路
    名，但若以該兩道路作為進入上訴人永吉路30巷之方便性而
    論，市○○道上無紅綠燈管制，且一下匝道即銜接永吉路，
    右轉即為永吉路30巷各弄，極為便利、迅捷；又忠孝東路自
    西向東延路紅綠燈設置林立，且禁止左轉永吉路30巷，必須
    「繞道另謀他路」始能抵永吉路30巷各弄，訪客因此耗費時
    間尋找抵達永吉路30巷之替換道路暨因而造成交通混亂現象
    ，反而更易形成覓址不易及不便之情形。（二）、查永吉路
    30巷路寬約12公尺，且延巷商家林立，極為繁榮；反之，忠
    孝東路5段71巷路寬約8公尺，且延巷並無商家，顯得冷清。
    職是，被上訴人於整編門牌時，自應依門牌編釘辦法第5條
    第3款規定，以永吉路30巷168弄、178弄門牌次序定為門牌
    ，且保留永吉路30巷168弄、178弄門牌之沿用，始符合依法
    行政原則。且由永吉路30巷各弄之街道示意圖如附圖二以觀
    ，足資證明永吉路30巷各弄，經由永吉路30巷縱向（由北而
    南）分割為左、右兩邊，如棋盤式井然有序地依「83弄、10
    1弄、119弄、151弄、157弄、167弄、177弄」、「102弄、1
    18弄、148弄、158弄、168弄、178弄」編列，且各弄之門牌
    號碼亦條理分明地自左而右或自右而左，以阿拉伯數字自數
    字小者至大者依序編列，衡情論理，永吉路30巷各弄門牌號
    碼既無重複，復無順序混亂之情事，顯不符門牌編釘辦法第
    10條第1款之規定。抑有進者，被上訴人將永吉路30巷168弄
    、178弄及其門牌號碼整編為忠孝東路5段71巷11弄、3弄及
    其門牌號碼，其結果反而造成門牌順序混亂如附圖三，適得
    其反。（三）、查被上訴人先於90年1月29日就「永吉路30
    巷究否改編為忠孝東路5段165巷」乙節，針對永吉路30巷各
    弄住戶作意見調查，因回收未達半數且回收部分不同意整編
    者居多，故整編案未通過，改編程序即屬終結。次查被上訴
    人嗣於92年12月8日縮小改編範圍，僅就「永吉路30巷118弄
    、148弄、158弄、168弄、178弄究否改編為忠孝東路5段71
    巷某弄」乙節，針對永吉路30巷上開各弄之住戶作意見調查
    ，且訂期應於「92年12月20日」前繳回意見調查表，依住戶
    繳回上開意見調查表之結果，除永吉路30巷178弄之同意率
    及回收率均達50%外，餘118弄、148弄、158弄住戶之改編意
    願不高，而168弄之意見調查表同意率固高，但回收率並未
    達半數，故整體而言，本次擬將永吉路30巷118弄、148弄、
    158弄、168弄、178弄改編為忠孝東路5段71巷某弄之方案，
    仍未通過，改編程序即屬終結。詎料，被上訴人復於本次意
    見調查在92年12月20日屆滿後即「93年1月29日」擅自以不
    符行政程序之「再回收」方式自永吉路30巷168弄住戶收取
    30份同意改編之意見調查表，混為計算併認永吉路30巷168
    弄之住戶同意改編方案，誠屬可議。縱使住戶意見調查僅供
    被上訴人參考，抑或無拘束被上訴人與住戶之效力，但既經
    訂期表示意見而不為者，應視為棄權，且改編程序既已終結
    ，不得事後更以違反行政程序「再回收」重新計算，甚且違
    反依法行政之原則。被上訴人以「再回收」方式重新計算前
    遭否決之議案，不僅違背行政程序，亦違反依法行政原則。
    為此求為撤銷原處分及訴願決定之判決等語。
三、被上訴人則以：（一）、查門牌甫經改編後，在適應之過渡
    期間固然可能對上訴人產生若干短暫之生活上不便利，惟此
    等不便利在適應期間經過後即會消弭於無形，其性質僅屬於
    事實上利益，並非法律上利益或權利甚明。另門牌改編固然
    可能因房屋稅之街路等級調整率之變動，以致最終發生房屋
    稅額變更之效果。惟房屋稅改變之法律效果，乃係稅捐機關
    之核課處分所致，並非門牌改編行為所直接「產生」之法律
    效果。因此，人民若對房屋稅改變有所不服，應就稅捐機關
    之核課處分為爭執，非可置法理於不顧，將房屋稅之改變視
    為門牌改編行為之法律效果，進而認定門牌改編行為係屬行
    政處分而提起撤銷之訴。實則，門牌之編釘或改編等，應係
    行政機關為戶政管理需要，並供識別道路及建物使用所為之
    「事實行為」，以利公私行為之行使。故門牌改編行為應為
    事實行為而非行政處分，上訴人提起撤銷之訴為不合法。（
    二）、查上訴人於其起訴狀表明其住址為：臺北市信義區○
    ○○路○段71巷25號1樓（即門牌整編前臺北市○○區○○路
    30巷168弄7號1樓）。惟該址建物之所有權人為「梁宗榮」
    ，並非上訴人，姑不論被上訴人之系爭門牌改編行為是否為
    行政處分，尚不能因上訴人為該建物所有權人之配偶，即認
    上訴人具有法律上利益，而得提起本件訴訟。再則，有關被
    上訴人之系爭門牌改編行為，上訴人究竟有何「權利或法律
    上利益」受有損害？實有疑義，上訴人亦未具體表明，故上
    訴人於本件並不具有原告（即上訴人）適格，而不得提起撤
    銷訴訟。（三）、查系爭門牌改編行為所產生效果僅屬於事
    實上利益，並非法律上利益，故自無損害上訴人權利之可能
    ，已如前述，即便因地段街路變更，將來或有稅捐調整可能
    ，亦屬將來之事，況且將來也可能減少稅負。準上以論，本
    件系爭門牌改編行為應未造成上訴人直接、現實之權利損害
    ，其訴即不合法。（四）、查被上訴人改編行為，乃針對永
    吉路30巷之「168弄」及「178弄」；並非針對「巷」而為之
    。被上訴人依門牌編釘辦法第5條第4款之規定，以其中一端
    之「忠孝東路5段71巷」之門牌次序決定弄號（即忠孝東路5
    段71巷3弄及11弄），乃為合法。上訴人聲稱被上訴人門牌
    改編行為違反門牌編釘辦法第5條第3款，顯有誤會。況且，
    忠孝東路5段71巷巷口設有加油站及捷運板南線市府站4號出
    口，車水馬龍、行人來來往往，目標顯而易見，而永吉路30
    巷則無此條件，上訴人聲稱該巷景況冷清，與實況不符。（
    五）、查永吉路30巷起於永吉路止於忠孝東路5段，長約590
    公尺，因松隆路於77年間闢建而橫亙其中，將其橫切為南北
    兩段；南段（忠孝東路與松隆路間）事實上與永吉路已無關
    聯。依前開門牌編釘辦法第5條第2款之規定，永吉路30巷南
    段應改編為忠孝東路5段165巷；其間之原永吉路30巷168弄
    及178弄，亦應依同辦法第5條第4款之規定，隨同改編為忠
    孝東路5段165巷某弄抑或忠孝東路5段71巷某弄，始符合門
    牌編釘辦法之規定。因此，原永吉路30巷168弄及178弄根本
    不符合門牌編釘辦法之規定，而有弄號順序混亂之情形，導
    致該兩弄內之所有門牌自然亦皆為混亂，而該當門牌編釘辦
    法第10條第1款「順序混亂」之要件無疑。是以，被上訴人
    依門牌編釘辦法第10條第1款之規定主動改編，並無違誤。
    （六）、查東側之永吉路30巷168弄1號、2號及178弄1號、2
    號，其地面層之正門均開向永吉路30巷，故應予改編為永吉
    路30巷160號、162號、166號、168號（其2至4樓亦隨同改編
    ）；而非依其房屋坐向編入忠孝東路5段71巷3弄及11弄，此
    等16戶門牌，被上訴人將會俟機辦理以符現況，故暫予保留
    而未隨同本件改編。至於忠孝東路5段71巷5號、7號、9號及
    17號，亦因其地面層之正門面向忠孝東路5段71巷而應直接
    編入忠孝東路5段71巷，並無違誤。該忠孝東路5段71巷門牌
    號自南至北均依序排列，並無混亂之情形，上訴人所言顯與
    事證不符。（七）、查忠孝東路5段71巷11弄為東西行，其2
    號3樓位於南側，當然編為雙號；忠孝東路5段71巷9號3樓則
    因其1樓正門開向忠孝東路5段71巷，該巷屬南北行，其9號3
    樓又位於南北行之東側，依前揭辦法第7條第1款第2目及同
    條第4款之規定編入單號。兩者產生單雙數同一列之情形，
    並無不符規定之處。（八）、況訪客乃來自四面八方，非僅
    限於內湖、松山、北投、大直、中山、士林一帶；且用路人
    除了汽車駕駛人外，尚有機踏車、行人等應予以一併考量，
    不可忽略。尤有甚者，經被上訴人實地勘查，車輛並非如上
    訴人主觀之認定而得自市○○道○○道右轉永吉路30巷；而
    是汽車駕駛人必需行至永吉路66號向右迴轉松隆路，於松隆
    路57號左轉前行450公尺才可至永吉路30巷168及178弄。此
    對不熟悉路況之汽車駕駛人乃一大考驗，並無如上訴人所言
    便利、迅捷之情。且查被上訴人於辦理門牌改編後，均依規
    定將門牌整編新舊對照表函送相關單位（如郵政總局、電信
    局、電力公司．．．），並將印有新舊門牌之紙質門牌粘貼
    於各住戶大門；於93年8月11日始換上新門牌。被上訴人一
    向依上開之作法辦理門牌改編案，歷年來並未發生民眾抱怨
    找不到門牌之情事，上訴人上開缺乏事證之指摘並不實在。
    （九）、查被上訴人為本件門牌改編案，事先進行住戶意見
    調查。當時上訴人之夫即訴外人梁宗榮（臺北市信義區○○
    ○路○段71巷25號1樓《原「永吉路30巷168弄7號1樓」》建
    物所有權人）已於調查表中勾選「贊成改編」；惟其事後竟
    一再爭執，並以上訴人名義提起訴願、行政訴訟。揆諸此情
    ，上訴人之訴實濫用救濟權利而違反誠信原則等語，資為抗
    辯。
四、原審斟酌全辯論意旨及調查證據之結果，以：（一）、程序
    部分：查門牌於其性質上為特定處所之表彰，因與日常生活
    息息相關，故為使用該處所之人之基本資料之一，如為個人
    住所或法人主事務所之所在，則又與法律事務悉相關聯。故
    門牌改編使被改編之特定處所之表徵發生變化，對於利用該
    特定處所作為對外聯繫據點之人，即使其基本資料有所改變
    ，自產生一定之拘束力，難謂非屬行政處分。又該整編行為
    係就地上建物而為，本件系爭改編範圍為永吉路30巷168弄
    及178弄，可得據以確定該處分之相對人為該範圍內之住戶
    ，故系爭門牌改編之處分，應歸屬於行政程序法第92條第2
    項之一般處分。又本件門牌改編於93年4月1日以紙質門牌張
    貼於各住戶大門，當日完成改編處分，核其內容含有被上訴
    人作成行政處分及對外宣示之事實，是該處分雖未以書面方
    式作成，參照行政程序法第95條規定及司法院釋字第423號
    解釋意旨，並無礙其具有行政處分之性質。是以，本件訴訟
    標的應為被上訴人93年4月1日門牌改編處分。而該處分並未
    告知救濟期間，參照行政程序法第98條第3項規定，上訴人
    之訴願期間應自知悉該處分1年內為之，則本件提起訴願期
    間之末日應為94年3月31日，本件上訴人既已於93年7月9日
    提起訴願，自屬合法。又門牌性質已如前述，為特定建築物
    之表徵，則凡以該特定建物為住居所或事務所者，均賴該表
    徵以對外聯繫，自為處分效力所及之相對人，至其是否為房
    屋之所有權人，則非所問。本件應本於此旨，認定系爭改編
    處分所得特定之範圍內住戶為處分相對人。兩造既不爭執上
    訴人為該範圍內之原「臺北市○○路30巷168弄7號」住戶，
    上訴人自屬門牌改編處分之相對人，而得提起本件訴訟。（
    二）、實體部分：承前所述，上訴人為系爭門牌改編處分之
    相對人，其主張系爭門牌改編處分不具改編事由，且改編後
    之門牌順序紊亂，乃屬違法等語，則依其主張，自得以藉撤
    銷訴訟以使被訴之系爭處分溯及既往地消滅效力，以回復原
    來之門牌，排除紊亂門牌之拘束。是以，本件訴訟即非無權
    利保護之利益。次查，被上訴人主張臺北市○○區○○路30
    巷起於永吉路至忠孝東路5段止，長約590公尺，寬約8公尺
    至12公尺，嗣後闢建之松隆路橫亙其中，將永吉路30巷橫切
    為南北兩段，南段事實上與永吉路已無關聯，其中178弄距
    離永吉路30巷口長達590公尺等現況，有其提出之如附圖一
    之街道平面圖為證，上訴人對此事實亦不爭執，自堪採信。
    本件系爭門牌原編為「永吉路30巷」，該門牌表彰之意義為
    附屬於永吉路上之巷弄，則永吉路30巷應循永吉路主幹道前
    行後遇28號門牌後轉入；然稽之附圖一可知，該巷南段部分
    應係沿松隆路或忠孝東路前行後轉入，顯然所謂「永吉路30
    巷」其南段部分非附屬於永吉路。是以，被上訴人勘查後認
    定永吉路30巷南段部分所含括之巷弄門牌有門牌編釘辦法第
    10條第1款所規定之順序混亂之情形，而主動進行改編計畫
    ，著手分區進行，並參酌問卷結果選定原門牌為永吉路30巷
    168弄、178弄之門牌先行改編，自屬適當合法。而關於門牌
    是否紊亂應以一般大眾之客觀觀點論斷，而非以上訴人等長
    期居住該處之住戶來觀察。上訴人之主張，實不脫「永吉路
    30巷、弄之住戶多為世居久住者，其訪客多為親朋好友，對
    於永吉路30巷及其各弄之門牌號碼均知之甚稔，尤無覓址不
    便之可能」之主觀觀點，此稽其起訴狀之論述即明。又其主
    張原來門牌井然有序如附圖二，並無混亂之情，實已忽略松
    隆路橫亙其間之事實，難以成立。且系爭處分雖將門牌改編
    ，惟不致改變該住戶居住之地理位置，如認通行市○○道較
    為暢通，仍可以市○○道為聯接道路，此與門牌整編無關。
    況交通動線如何尚繫之於起迄點之所在，自不得專以市○○
    道、基隆路之流向為唯一之論述依據，上訴人以銜接道路為
    其主張之論點，顯屬無稽。另按門牌編釘辦法第5條第2款及
    第3款乃關於「巷號」之編定，同條第4款就有關「弄（衖）
    號」之編法，則僅規定「以通往巷之門牌次序定之」，而不
    論該巷之寬窄或榮枯。故「弄號」之編定，可由任何一端起
    編。本件將原屬永吉路30巷之168弄及178弄，改編為忠孝東
    路5段71巷3弄、5弄，自符上開規定，並符合忠孝東路往東
    之段序編排，利於一般人之檢索。而依門牌編釘辦法第7條4
    款、第8款規定，門牌號碼係以該建物之地面層之正門方向
    為準編釘。兩造不爭執永吉路30巷168弄1號、2號及178弄1
    號、2號，其地面層之正門均開向永吉路30巷，故依現況而
    論應編為永吉路30巷160號、162號、166號、168號，自不應
    編忠孝東路5段71巷3、11弄內。另被上訴人自承永吉路30巷
    南段應改編為忠孝東路5段165巷，故關於該4棟樓房共16戶
    （含2至4樓）之門牌乃屬隨後被上訴人應繼續之改編作業所
    應予考量，上訴人以將予改編之門牌爭執本件改編有錯亂情
    事，自非有據。至於忠孝東路5段71巷5號、7號、9號及17號
    ，為原來設置之門牌，並非本件改編處分之範圍內，此對照
    門牌改編新舊對照表即明。又兩造亦不爭執該4戶建物之地
    面層正門面向忠孝東路5段71巷，自應編入忠孝東路5段71巷
    ，並無違誤。再者，門牌編釘辦法第7條第1、2款乃關於門
    牌單雙號之規定，依該規定可知房屋係依其所依附道路或巷
    弄門牌次序暨方位編釘門牌；並非同一列建物門牌即必然同
    為單號或雙號。兩造均不爭執忠孝東路5段71巷11弄為東西
    行，其2號3樓位於南側，則依法編為雙號，自無不當；忠孝
    東路5段71巷9號3樓則因其1樓正門開向忠孝東路5段71巷，
    該巷屬南北行，其9號3樓又位於南北行之東側，依前揭辦法
    第7條第1款第2目及同條第4款之規定，自應編入單號。是以
    ，兩者產生單雙數同一列之情形，乃適用門牌編釘辦法之結
    果，且於檢索上並無不便之處。綜上，本件改編之門牌悉依
    門牌編釘辦法而編，自已符合該辦法規定之脈絡，上訴人主
    張改編後門牌有混亂之處，乃未究明該辦法之意旨所致。又
    其主張生活因而發生許多不便，核此乃改編後暫時之過渡情
    形，並不足以推論系爭處分為違法。末查，系爭門牌改編處
    分依前揭門牌編釘辦法第10條第1款規定，具有原編門牌號
    碼順序混亂之事由時，即應由戶政機關「主動」改編，是此
    乃其職權事項，不待人民申請；又此處分不具侵益處分之性
    質，亦不具行政程序法第107條所規定應行聽證程序之事由
    ，故本件於處分作成前所為之問卷調查，只係訪查民情以為
    參考而已，非屬應踐行之程序。是以，本件處分有無違法，
    應如前述遵照前揭門牌編釘辦法予以審究，上訴人指摘本件
    問卷結果並未通過門牌改編，被上訴人重啟問卷調查據以作
    成處分，自有違法云云，即非有據。綜上所述，本件被上訴
    人以永吉路30巷南段部分門牌有順序混亂之情形，擇上訴人
    住處所在之原門牌永吉路30巷168、178弄門牌予以改編，並
    無不合。訴願決定予以維持，亦無不當。上訴人訴請撤銷原
    處分與訴願決定，即無理由，而駁回上訴人在原審之訴。
五、上訴意旨略謂：查永吉路30巷自北而南排列之弄，其右邊名
    稱依序為：「83弄、101弄、119弄、151弄、157弄、167弄
    、177弄」，又各該弄之門牌號碼，亦以靠近永吉路30巷為
    始點依序編列即「1號、3號．．．」、「2號、4號．．．」
    ;同一情況，由永吉路30巷自北而南排列之弄，其左邊名稱
    依序為：「102弄、118弄、148弄、158弄、168弄、178弄」
    編列，又各該弄之門牌號碼，亦以靠近永吉路30巷為始點依
    序編列即「1號、3號．．．」、「2號、4號．．．」，由永
    吉路30巷各弄之街道示意圖以觀，足資證明永吉路30巷各弄
    ，經由永吉路3O巷縱向（由北而南）分別為左、右兩邊，如
    棋盤式井然有序地依「83弄、101弄、119弄、151弄、157弄
    、167弄、177弄」、「102弄、118弄、148弄、158弄、168
    弄、178弄」編列，且各弄之門牌號碼亦條理分明地自左而
    右或自右而左，以阿拉伯數字自數字小者至大者依序編列。
    衡情論理，永吉路30巷各弄門牌號碼既無重複，復無順序混
    亂之情事，顯不符門牌編釘辦法第10條第1款之規定。故原
    審所為不利上訴人之判決，其認定事實顯然未憑以據，且對
    於重要證據漏未斟酌，屬違背證據法則，其判決當然違背法
    令。次查，永吉路30巷168弄、178弄之門牌號碼從頭到尾僅
    有單一名稱即「永吉路168弄、178弄某號」，其編排之次序
    井然有序，要無順序混亂之情，尤無令人混淆不清之情況；
    然永吉路30巷168弄、178弄及其上開門牌號碼經被上訴人分
    別整編為忠孝東路5段71巷11弄、3弄，結果造成同一條弄即
    忠孝東路5段71巷11弄之門牌號碼自左而右被切割為三，而
    有三種錯亂編列；又另同一條弄即忠孝東路5段71巷3弄之門
    牌號碼自左而右亦被切割為三，而有三種錯亂編列，徵諸門
    牌整編前永吉路30巷168弄、178弄之門牌號碼之井然有序，
    與整編後忠孝東路5段71巷11弄、3弄之門牌號碼混亂不堪，
    益證被上訴人所謂審認永吉路30巷各弄之門牌號碼順序混亂
    云云，即非可採。又永吉路30巷l68弄（改編後為忠孝東路5
    段71巷11弄）同一棟建物（雙併對門），其門牌單號一戶為
    「永吉路30巷168弄1號」，另一戶則為「忠孝東路5段71巷
    11弄29號」；門牌雙號一戶為「永吉路30巷168弄2號」，另
    一戶則為「忠孝東路5段71巷11弄32號」。被上訴人固依門
    牌編釘辦法第6條規定豎立「忠孝東路5段71巷11弄」道路名
    牌，但「永吉路30巷168弄」業因門牌整編為「忠孝東路5段
    71巷11弄」而廢止，故第三人根本無法徒憑忠孝東路5段71
    巷11弄之道路名牌覓著「永吉路30巷168弄1號及2號」。而
    永吉路30巷178弄(改編後為忠孝東路5段71巷3弄)同一棟建
    物(雙併對門)，其門牌單號一戶為「永吉路30巷178弄1號」
    ，另一戶則為「忠孝東路5段71巷3弄27號」；門牌雙號一戶
    為「永吉路30巷17 8弄2號」，另一戶則為「忠孝東路5段71
    巷3弄32號」。被上訴人固依門牌編釘辦法第6條規定豎立「
    忠孝東路5段71巷3弄」道路名牌，但「永吉路30巷178弄」
    業因門牌整編為「忠孝東路5段71巷3弄」而廢止，故第三人
    亦無法徒憑忠孝東路5段71巷3弄之道路名牌覓著「永吉路30
    巷178弄1號及2號」，足證被上訴人所為門牌整編，其結果
    反而造成錯亂與極大不便。且同一列建物之門牌或全部為單
    數，或全卻為雙號，要無單數、雙數編列同一列之情，然永
    吉路30巷168弄經被上訴人整編為忠孝東路5段71巷11弄，其
    結果竟發生同一棟建物其門牌號碼為單數予與雙數並存之亂
    象。惟原審未就上訴人指摘被上訴人整編門牌產生之重大瑕
    疵詳加審究，其所為判決，顯違背經驗法則，當然違背法令
    。為此請求廢棄原判決，並撤銷原處分及訴願決定等語。
六、被上訴人則以：查上訴人戶籍地址忠孝東路5段71巷11弄25
    號（改編前為永吉路30巷168弄7號），屬忠孝東路5段71巷3
    弄及7弄等224戶門牌中之1戶，就其所居住之門牌固可依行
    政訴訟法第4條提起行政訴訟，惟對其餘永吉路30巷168弄及
    178弄等223戶門牌則無訟訴利益，應無權以個人利益、偏好
    的觀點代為提起撤銷訴訟；門牌編釘事件亦非現行法律所承
    認之公益訴訟，上訴人無視於他人之權益於原審提起撤銷之
    訴時聲明撤銷「忠孝東路5段71巷3弄及同市區路巷11弄」門
    牌之整編，標的已及於他人之門牌，有違行政訴訟法第4條
    ，亦不符行政訴訟法第9條之規定。又上訴人之夫即訴外人
    梁宗榮為忠孝東路5段71巷11弄25號（原永吉路30巷168弄7
    號）建物所有權人，已於意見調查表中勾選「贊成改編」，
    惟其事後竟由其妻一再爭執，並以上訴人名義提起訴願、行
    政訴訟。揆諸此情，上訴人實有濫用救濟權利而違反誠信原
    則。次查，門牌之為用，係在表彰房屋之「地理位置」，使
    人們迅速到達目的地，而為利於民眾檢索，臺北市政府訂有
    「臺北市道路名牌暨門牌編釘辦法」為各戶政事務所辦理門
    牌之編釘及整改編有所遵循，非上訴人所主張之只要「整齊
    排列」即可，系爭之門牌所依附之永吉路30巷起於永吉路，
    止於忠孝東路5段，於永吉路30巷口南行141公尺處被松隆路
    切割為南北兩段，若訪客欲尋找永吉路31巷102弄至178弄之
    門牌，當其由永吉路30巷口行至松隆路時，經常無所適從，
    巷號即已錯誤，則門牌焉可稱不亂。且依門牌編釘辦法第5
    條第1項第1款至第3款之規定，巷號應依附所屬街道編釘，
    故松隆路至忠孝東路5段之永吉路30巷應改編為忠孝東路5段
    165巷或松隆路70巷，而第5條第1項第4款就有關弄號之編法
    ，則僅規定「以通往巷之門牌次序定之」，故「弄號」之編
    定，可由任一端起編。被上訴人考量90年間辦理忠孝東路5
    段165巷之改編曾遭過強大的阻力，而永吉路30巷168弄及17
    8弄居民又亟盼改編，觀察西側之忠孝東路5段71巷巷口設有
    捷運市府站4號出口及中油加油站，目標極為顯著，故將之
    改編為忠孝東路5段71巷3弄及11弄仍可收易於覓址之效，亦
    合乎門牌編釘辦法。另臺北市信義區為一新興市區，由於都
    市的更新，區○○○○○道路。永吉路30巷即因松隆路闢建
    ，分割為南北兩段，地形地貌大幅變動，致巷號錯誤，仍是
    客觀上不爭的事實，上訴人無視於松隆路橫亙其中，主張原
    來門牌井然有序，令人難以折服；縱然上訴人主觀上認為門
    牌不混亂，然基於該兩弄大部分居民的需求，被上訴人依據
    門牌編釘辦法第5條、第15條、臺北市戶政工作手冊門牌整
    改編或補換發作業要領辦理改編，仍是依法有據。復依門牌
    編釘辦法第7條第1款第4目及第8目之意旨，門牌係依地面層
    (即1樓)之正門方向編釘基本號。本件經被上訴人於92年間
    實地勘查，永吉路30巷168弄1號、2號及178弄1號、2號，其
    地面層「正門」均開向永吉路30巷，故被上訴人將俟機改編
    為永吉路30巷160、162、166、168號及各2至4樓以符現況，
    非依其房屋「坐向」編入忠孝東路5段71巷11弄及3弄;同理
    ，本改編案外之忠孝東路5段71巷5、7、9及17號原亦屬永吉
    路30巷168弄及178弄之門牌，因1樓之正門面向忠孝東路5段
    71巷於88年12月23日辦理改編。由於本件自93年4月1日辦理
    改編迄今，上訴人即循各種不同管道抗爭、訴願、訴訟，迄
    今仍在訴訟繫屬中，故此16戶門牌尚未辦理改編。另因永吉
    路30巷168弄1號、2號，178弄1號、2號等建物係位於兩道路
    交叉處，其正門現均開向永吉路30巷，而忠孝東路5段71巷1
    1弄29號、32號，3弄27號及32號，正門則開向忠孝東路5段
    71巷11弄及3弄，故依門牌編釘辦法第7條第1款第4目分別編
    入永吉路30巷及忠孝東路5段71巷11弄及3弄，並無違誤。末
    依門牌編釘辦法第7條之全意，應解釋為戶政機關編釘門牌
    時應以正門所面臨之街道走向編釘門牌，正門面臨街道為東
    西行者，北面房屋編為單號，南面房屋編為雙號，正門面臨
    街道為南北行者，東面房屋編為單號，西面房屋編為雙號，
    餘類推。而非如上訴人所言不論房屋正門面向那條巷道，只
    要同一排的房屋就應全部編為單號或全部編為雙號，該款第
    1目至5目之東西南北行、東南西北行係指街道走向，並非房
    屋座向。綜上所述，本件門牌之改編均依法辦理，上訴人之
    訴不合法，且於法無據等語，資為抗辯。
七、本院查：（一）、按門牌編釘辦法第5條規定：「巷衖之定
    號依左列規定：一、路與街中間之巷應依路之門牌次序定為
    巷號。二、兩路或兩街中間之巷，依較寬路或街之門牌次序
    定為巷號。三、兩街路寬度相等時則以較繁榮之街路門牌次
    序定為巷號。四、衖號以通往巷之門牌次序定之」；第7條
    第1款第1、2目及第4款、第8款規定：「門牌號之編釘依左
    列規定：一、本市○○○○路為經，忠孝東西路連線八德路
    為緯，以其中心點起算輻射式順序編列門牌號。（一）東西
    行者，北邊為單號，南邊為雙號。（二）南北行者，東邊為
    單號，西邊為雙號．．．。四、同一住宅內之側、後門，均
    不另編門牌。但原有房屋確已分隔為左右，前後兩間各立門
    戶分別出入者，其側、後門得編釘門牌．．．。八、房屋門
    牌以地面層為基本號，其地下層編為『○○號地下』二樓為
    『○○號二樓』如各樓分隔兩間以上各立門戶分別出入者，
    其第二間起以『○○號二樓之一』等順序編列餘類推」；第
    10條第1款規定：「有左列情形之一者，應由戶政機關主動
    改編：一、原編門牌號碼或支號重複或順序混亂者」。（二
    ）、本件被上訴人接獲居民意見，表示有關臺北市○○區○
    ○路30巷118弄至178弄之區○○鄰○○○○路5段而門牌卻
    為永吉路30巷，造成不便，請求改編門牌，以符現況，經被
    上訴人實地勘查發現臺北市○○區○○路30巷起於永吉路至
    忠孝東路5段止，長約590公尺，寬約8公尺至12公尺，因77
    年間闢建之松隆路橫亙其中，將永吉路30巷橫切為南北兩段
    ，南段事實上與永吉路已無關聯，其中178弄距離永吉路30
    巷口長達590公尺，認定上開區域之原編門牌號碼確有順序
    混亂之情形，先以92年12月4日北市信戶字第09231636600號
    函請臺北市信義區公所協助辦理居民意見調查，結果為該巷
    168弄、178弄之回收及同意比率均較高，此有附圖一、附圖
    二、門牌改編住戶意見調查表、意見調查統計分析報告及意
    見調查結果統計表等資料附訴願卷可參，被上訴人遂以93年
    1月30日北市信戶字第09330138100號函通知臺北市信義區公
    所及興雅里辦公處公告，改編範圍為永吉路30巷168弄及178
    弄，同年3月30日以通知單通知各住戶辦理戶籍資料改註。
    上開地址之門牌改編作業已於93年4月1日完成，被上訴人並
    於同日將紙質門牌張貼於各住戶大門；另該區域範圍內之永
    吉路30巷118弄至158弄門牌，被上訴人計畫分階段辦理整編
    ，核無不合。雖上訴人主張其住家門牌原為永吉路30巷168
    弄7號，經改編為忠孝東路5段71巷11弄25號，認原來門牌依
    序排列井然有序，而改編後之門牌則紊亂不一如附圖三，並
    對其造成生活上之不便等語。查系爭永吉路30巷南段部分所
    含括之巷弄門牌因有門牌編釘辦法第10條第1款所規定之順
    序混亂之情形，被上訴人依規定進行改編計畫，著手分區進
    行，並參酌問卷結果選定原門牌為永吉路30巷168弄、178弄
    之門牌先行改編為忠孝東路5段71巷3弄、5弄、11弄，有門
    牌改編時程表、門牌改編新舊對照表附原審卷可稽，其作業
    過程公開透明，符合忠孝東路往東之段序編排，利於一般人
    之檢索，且核符前揭規定；又門牌改編後初期，固可能造成
    不便，惟此乃改編後暫時之過渡情形，並不足以推論系爭處
    分為違法。經核原判決認原處分，並無違誤，訴願決定駁回
    ，亦無不合，維持原處分及訴願決定，並對上訴人在原審之
    主張如何不足採之論據取捨等，均已詳為論斷，而駁回上訴
    人在原審之訴，並無判決不適用法規或適用不當及判決不備
    理由、理由矛盾等違背法令情事，其所適用之法規與該案應
    適用之現行法規並無違背，與解釋判例，亦無牴觸，並無所
    謂原判決有違背法令之情形；又證據之取捨與當事人所希冀
    者不同，致其事實之認定亦異於該當事人之主張者，不得謂
    為原判決有違背法令之情形。上訴人對於業經原判決詳予論
    述不採之事由再予爭執，核屬法律上見解之歧異，要難謂為
    原判決有違背法令之情形。此外，本件系爭門牌改編，被上
    訴人係以有前揭門牌編釘辦法第10條第1款規定原編門牌號
    碼順序混亂之事由而進行改編，非行政程序法第107條所規
    定應行聽證程序之範圍，故被上訴人於門牌改編處分作成前
    所為之問卷調查，只係訪查民情以為參考，非屬應踐行之程
    序，是上訴人指摘本件問卷結果並未通過門牌改編，被上訴
    人重啟問卷調查據以作成處分，自有違法云云，洵不足採。
    本件上訴論旨，仍執前詞，指摘原判決違誤，求予廢棄，難
    認有理由，應予駁回。
八、據上論結，本件上訴為無理由，爰依行政訴訟法第255條第1
    項、第98條第3項前段，判決如主文。
中　　華　　民　　國　　96　　年　　8　　 月　　10　　日
                  第五庭審判長法  官　林　茂　權
                              法  官  鄭　小  康
                              法  官  鄭　忠　仁
                              法  官　黃　本　仁
                              法  官　吳　東　都
以  上  正  本  證  明  與  原  本  無  異
中　　華　　民　　國　　96　　年　　8　　 月　　10　　日
　　　　　　　　　　　　　　　書記官　彭　秀　玲
附圖：
